ACORDAO-COMPLETO-2400381

ACÓRDÃO 9751/2020 ATA 32/2020 - PRIMEIRA CÂMARA

VISTOS, relatados e discutidos estes autos de Tomada de Contas Especial instaurada pelo Conselho Nacional de Desenvolvimento Científico e Tecnológico (CNPq) em desfavor da Sra. Renata Lourenço Lopes, pesquisadora da Universidade Federal do Pará (UFPA) à época dos fatos, em razão da omissão no dever de prestar contas dos recursos federais recebidos a título de auxílio pesquisa para realização do projeto intitulado "1ª Feira de Ciências em Petróleo, Gás e Biocombustíveis: despertando talentos",
ACORDAM os Ministros do Tribunal de Contas da União, reunidos em sessão de 1ª Câmara, ante as razões expostas pelo Relator, em:
9.1 rejeitar as alegações de defesa e razões de justificativa apresentadas pela Sra. Renata Lourenço Lopes (CPF XXX.183.958-XX) ;
9.2. julgar irregulares, com fundamento nos arts. 1º, inciso I, 16, inciso III, alíneas "a" e "b", da Lei 8.443/1992 c/c os arts. 19 e 23, inciso III, da mesma Lei, as contas da Sra. Renata Lourenço Lopes (CPF XXX.183.958-XX) e condená-la ao pagamento da quantia a seguir especificada, com a fixação do prazo de quinze dias, a contar da notificação, para comprovar, perante o Tribunal (art. 214, inciso III, alínea "a", do Regimento Interno) , o recolhimento da dívida aos cofres do Conselho Nacional de Desenvolvimento Científico e Tecnológico (CNPq) , atualizada monetariamente e acrescida dos juros de mora, calculados a partir da data discriminada, até a data do recolhimento, na forma prevista na legislação em vigor:
	Data
	Valor (R$) 

	17/1/2012
	130.000,00

	9/8/2012
	5.000,00

9.3. aplicar à Sra. Renata Lourenço Lopes (CPF XXX.183.958-XX) a multa prevista no art. 57 da Lei 8.443/1992, no valor de R$ 10.000,00 (dez mil reais) , com a fixação do prazo de quinze dias, a contar da notificação, para comprovar, perante o Tribunal (art. 214, inciso III, alínea "a", do Regimento Interno) , o recolhimento da dívida aos cofres do Tesouro Nacional, atualizada monetariamente desde a data deste acórdão até a do efetivo recolhimento, se for paga após o vencimento, na forma da legislação em vigor;
9.4. autorizar, com fundamento no art. 217 do Regimento Interno do TCU, o pagamento da dívida imputada por meio do subitem 9.2 deste Acórdão em 60 (sessenta) parcelas mensais e sucessivas, incidindo sobre cada parcela, corrigida monetariamente, os correspondentes acréscimos legais (art. 217, § 1º, do RI/TCU) , alertando a responsável de que a falta de pagamento de qualquer parcela importará no vencimento antecipado do saldo devedor (art. 217, § 2º, do RI/TCU) ; 
9.5. autorizar, desde logo, nos termos do art. 28, inciso II, da Lei 8.443/1992, a cobrança judicial das dívidas caso não atendida a notificação;
9.6. enviar cópia deste Acórdão ao Conselho Nacional de Desenvolvimento Científico e Tecnológico (CNPq) e à responsável, para ciência.

Tomada de Contas Especial instaurada pelo Conselho Nacional de Desenvolvimento Científico e Tecnológico (CNPq) em razão da omissão no dever de prestar contas dos recursos federais recebidos a título de auxílio pesquisa para realização do projeto intitulado 1ª Feira de Ciências em Petróleo, Gás e Biocombustíveis: despertando talentos

Primeira Câmara

Conselho Nacional de Desenvolvimento Científico e Tecnológico (CNPq).

3. Responsável: Renata Lourenço Lopes (CPF XXX.183.958-XX).

13.1. Ministros presentes: Walton Alencar Rodrigues (Presidente), Benjamin Zymler e Bruno Dantas.
13.2. Ministro-Substituto convocado: Augusto Sherman Cavalcanti (Relator).
13.3. Ministro-Substituto presente: Weder de Oliveira.

ACORDAO-COMPLETO-2496589

Acórdão de Relação 11351/2021 - Primeira Câmara

Acórdão de Relação

AUGUSTO SHERMAN

Adoto, como relatório, a instrução elaborada no âmbito da Secretaria de Controle Externo de Tomada de Contas Especial, endossada pelo corpo dirigente daquela unidade técnica e pelo MP/TCU, representado pelo Procurador Rodrigo Medeiros de Lima (peças 24-27) : 
"INTRODUÇÃO
	Cuidam os autos de Tomada de Contas Especial (TCE) instaurada pelo Conselho Nacional de Desenvolvimento Científico e Tecnológico (CNPq) / Ministério da Ciência Tecnologia, Inovações e Comunicações (MCTI) , em desfavor da Sra. Renata Lourenço Lopes Hidalgo, atual Renata Lourenço Lopes, CPF XXX.183.958-XX (peça 4) , pesquisadora da Universidade Federal do Pará/UFPA à época dos fatos, em razão da omissão no dever de prestar contas dos recursos federais recebidos a título de auxílio pesquisa para realização do projeto intitulado '1ª Feira de Ciências em Petróleo, Gás e Biocombustíveis: despertando talentos', no período de 6/1/2012 a 5/1/2015.
HISTÓRICO
2.	A Chamada MCTI/CNPq/MEC/CAPES/SEB 25/2011, cujo regulamento está acostado aos autos à peça 2, p. 8-23, objetivou selecionar propostas para apoio financeiro a projetos que visassem contribuir significativamente para o desenvolvimento científico, tecnológico e inovação do país, por meio da realização de Feiras de Ciências e Mostras Cientificas.
2.1	A responsável, Sra. Renata Lourenço Lopes, CPF XXX.183.958-XX, por meio da proposta '1ª Feira de Ciências em Petróleo, Gás e Biocombustíveis: despertando talentos' (peça 2, p. 24-26) e Plano de Trabalho (peça 2, p. 27-35) , em conformidade com a Chamada MCTI/CNPq/MEC/CAPES/SEB 25/2011, concorreu ao referido auxílio financeiro.
2.2	Conforme se observa nos Pareceres (peça 2, p. 36-40) , e-mail (peça 2, p. 41) e demais orientações emitidas pelo Conselho Nacional de Desenvolvimento Científico e Tecnológico (CNPq) , o projeto apresentado foi aprovado nos termos da Chamada MCTI/CNPq/MEC/CAPES/SEB 25/2011, tendo sido lavrado o Termo de Concessão e Aceitação de Apoio Financeiro a Projeto (peça 2, p. 45-47) , registrado no Sistema do CNPq e Extrato de Concessão publicado no D.O.U (peça 2, p. 48) .
2.3	Prosseguindo, verifica-se que os recursos previstos para a execução do objeto foram orçados em RS 135.000,00, sendo RS130.000,00 para custeio e RS 5.000,00 para despesas de Capital. Os valores foram repassados em duas parcelas, por meio das ordens bancárias abaixo listadas (peça 2, p. 85-87) .
	Ordem bancária
	Data
	Valor

	2012OB801959
	17/1/2012
	R$ 130.000,00

	2012OB847947
	9/8/2012
	R$ 5.000,00

2.4	A vigência era prevista, inicialmente, para 24 meses a partir de 6/1/2012 (data de publicação do Extrato de Concessão no D.O.U) , de acordo com o Termo de Concessão e Aceitação de Apoio Financeiro a Projeto (peça 2, p. 45-47) .
2.5	Posteriormente, em 10/9/2014, o CNPq emitiu Parecer favorável ao pedido de prorrogação do Projeto até 5/1/2015 (peça 2, p. 68) . Naquela mesma oportunidade, a entidade cientificou a responsável acerca da prorrogação do prazo e dos procedimentos que deveriam ser adotados para a efetivação da medida, conforme cópia de e-mail, acostada aos autos à peça 2, p. 69.
2.6	No que tange à prestação de contas, de acordo com a Resolução Normativa 18/2011 (peça 2, p. 42-44) , a responsável deveria apresentar prestação de contas dos recursos federais recebidos em até 60 dias após o término da vigência do projeto. Dessa forma, constata-se que o prazo final para apresentação da prestação de contas encerrou-se em 6/3/2015.
2.7	Prosseguindo, em 23/3/2016, mediante Ofício 0833/2016 SEAFI/COPCO (peça 2, p. 74) , com Aviso de Recebimento-AR dos correios à peça 2, p. 75, a Sra. Renata Lourenço Lopes foi regularmente notificada acerca da irregularidade decorrente da não apresentação da prestação de contas dos recursos federais recebidos do CNPq.
2.8	Considerando a ausência de resposta da parte da responsável, foi emitida pelo CNPq a Notificação 038/2016, em 23/8/2016 (peça 2, p. 78-79) . Contudo, o Aviso de Recebimento-AR dos correios (peça 2, p. 80) foi devolvido pelo motivo 'mudou-se', o que acabou resultando na necessidade de realizar a notificação por meio de edital, conforme publicação no D.O.U. de 26/9/2016 (peça 2, p. 82) .
2.9	Diante do silêncio da Sra. Renata e da não devolução dos recursos repassados, o tomador de contas emitiu o Relatório de TCE 015/2016, de 10/10/2016 (peça 2, p. 94-98) , concluindo pela configuração de prejuízo ao erário no valor original de R$ 135.000,00, em razão da omissão no dever de prestar contas dos recursos federais recebidos a título de auxílio pesquisa para realização do projeto '1ª Feira de Ciências em Petróleo, Gás e Biocombustíveis: despertando talentos'.
2.10	A Secretaria Federal de Controle Interno/ Ministério da Transparência, Fiscalização e Controladoria-Geral da União emitiu o Relatório de Auditoria 496/2017, de 18/5/2017 (peça 2, p. 104-105) e Certificado de Auditoria (peça 2, p. 106) , ratificando as conclusões do tomador de Contas do CNPq. O Parecer do Dirigente do Órgão de Controle Interno, de 22/5/2017, também concluiu pela irregularidade das referidas contas (peça 2, p. 108) . 
2.11	Esposando as conclusões anteriores, o Pronunciamento Ministerial (peça 2, p.114) , atestou haver tomado conhecimento do Relatório e Certificado de Auditoria, do Parecer do Dirigente do Controle Interno e opinou pela irregularidade das contas da responsável.
2.12	No âmbito deste Tribunal, na instrução presente na peça 7, após examinar a documentação que compõe o processo, o auditor responsável propôs a realização da citação da ex-Bolsista, pela omissão na prestação de contas, bem como audiência, em razão do não cumprimento do prazo originalmente estipulado para prestar contas do montante recebido. O encaminhamento proposto foi prontamente encampado pela Unidade Técnica.
2.13	Por meio do Ofício 1901/2017 (peça 10) , de 9/10/2017, procedeu-se à citação e audiência da responsável. Entretanto, não se obteve êxito, tendo o ofício sido devolvido ao remetente (AR nas peças 11-12) . Em nova tentativa, foi remetido o ofício 2134/2017 (peça 13) , datado de 20/11/2017. Desta vez, obteve-se sucesso, conforme o Aviso de Recebimento acostado na peça 14.
2.14	A responsável juntou sua resposta na peça, a qual será objeto de análise adiante.
2.15	Também consta pedido de prorrogação de prazo (peça 17) e sua concessão (peça 18.
2.16	Por fim, na peça 18, a Sra. Renata se manifesta solicitando a concessão de parcelamento da dívida a ela atribuída.       
EXAME TÉCNICO
3.	Analisando as peças constantes dos autos, evidenciou-se que não houve a formal apresentação da prestação de contas final dos recursos federais recebidos a título de auxílio pesquisa, nos termos da Chamada MCTI/CNPq/MEC/CAPES/SEB 25/2011 e Resolução Normativa 18/2011 (peça 2, p. 42-44) . 	Mesmo após as devidas notificações, a responsável não apresentou a documentação exigida pelo concedente e não adotou os procedimentos relativos à devolução dos recursos recebidos.
3.1		Ao não cumprir com a obrigação de prestar contas, a responsável ignorou dever constitucional contido no parágrafo único do art. 70 da Constituição Federal, bem como deixou de comprovar a correta aplicação dos recursos, o que configura a existência de débito. 
3.2	Nesse sentido a jurisprudência desta Corte de Contas, cristalizada no Acórdão 1085/2012-TCU-Segunda Câmara, relatoria do Ministro José Jorge, que assevera, in verbis:
Ao assinar o termo de concessão e aceitação de apoio financeiro de projeto de pesquisa científica e/ou tecnológica, o pesquisador assume a condição de gestor de recursos públicos e, nessa qualidade, atrai para si o ônus de comprovar a sua regular aplicação.
3.3	Quanto à resposta ao ofício de citação / audiência, verifica-se que a Sra. Renata se limitou a relatar situações de caráter pessoal que a teriam levado ao não cumprimento de seu dever de prestar contas dos valores recebidos do CNPq.
3.4	Não foram juntados quaisquer documentos capazes de comprovar as despesas efetuadas, nem quaisquer elementos que pudessem, de fato, afastar a irregularidade perpetrada. 	Além disso, a própria responsável, em manifestação presente na peça 22, admite que não terá condições de conseguir os recibos alusivos aos gastos realizados.
3.5	Assim, diante da inexistência de elementos que possam comprovadamente militar em favor da Sra. Renata, cumpre propor a rejeição das alegações de defesa / razões de justificativa e sugerir o julgamento irregular de suas contas, além da condenação em débito, sem o prejuízo de acatar o pedido de parcelamento do débito.
ANÁLISE DOS PRESSUPOSTOS DE PROCEDIBILIDADE DA IN/TCU 71/2012 E CUMPRIMENTO DO Acórdão 1722/2017-TCU-Plenário 
4.	Verifica-se que não houve o transcurso de mais de dez anos desde o fato gerador sem que tenha havido a notificação da responsável pela autoridade administrativa federal competente (art. 6º, inciso II, c/c art. 19 da IN/TCU 71/2012 (modificada pela IN/TCU 76/2016) , uma vez que os repasses foram efetuados em 17/1/2012 e 9/8/2012 e o CNPq promoveu diversas notificações no curso do exercício de 2016 (peça 2, p. 74-75 e 78-79) .  Ademais, verifica-se que a responsável já foi notificada sobre as irregularidades pelo próprio TCU, em sede de citação e audiência (peças 10 e 13) . Assim, inexiste qualquer prejuízo à defesa, bem como qualquer óbice à aplicação de multa. 
4.1	Constata-se que o valor atualizado do débito apurado (sem juros) em 16/4/2019 é superior a R$ 100.000,00, na forma estabelecida nos arts. 6º, inciso I, e 19 da IN/TCU 71/2012, modificada pela IN/TCU 76/2016) .
4.2	Registre-se que não foram encontrados outros processos com débitos imputáveis à responsável aqui arrolada. 
4.3	A tomada de contas especial está, assim, devidamente constituída e em condição de ser instruída.
CONCLUSÃO
5.	Findo o exame das alegações razões apresentadas, conclui-se pelo seu não acolhimento, uma vez que não lograram afastar a irregularidade ensejadora desta TCE, qual seja, a omissão no dever de prestar contas dos recursos federais repassados por meio do CNPq.
5.1	Registre-se que não foram evidenciados indicativos de boa-fé da responsável, fato que permite o julgamento de mérito imediato do processo.
5.2.	Desse modo, cumpre propor o julgamento pela irregularidade das contas da Sra. Renata Lourenço Lopes, condenando-a ao pagamento do débito apurado, bem como aplicação de multa.
PROPOSTA DE ENCAMINHAMENTO
6.	Ante os fatos expostos, submetem-se os autos a apreciação superior propondo:
6.1 	rejeitar as alegações de defesa e as razões de justificativa da Sra. Renata Lourenço Lopes;
6.2	com fundamento nos arts. 1º, inciso I, e 16, inciso III, alíneas 'a' e 'b', da Lei 8.443/1992 c/c os arts. 19 e 23, inciso III, da mesma Lei, e com arts. 1º, inciso I, 209, inciso I, 210 e 214, inciso III, do Regimento Interno, julgar irregulares as contas da Sra. Renata Lourenço Lopes, CPF XXX.183.958-XX, na condição de beneficiária de auxílio financeiro para realização do projeto '1ª Feira de Ciências em Petróleo, Gás e Biocombustíveis: despertando talentos', condenando-a ao pagamento das importâncias discriminadas, atualizadas monetariamente e acrescidas de juros de mora, calculados a partir das datas indicadas até a data do efetivo recolhimento do débito, abatendo-se na oportunidade eventual ressarcimento, fixando-lhe o prazo de 15 (quinze) dias para que comprove, perante o Tribunal, o recolhimento das referidas quantias aos cofres do Conselho Nacional de Desenvolvimento Científico e Tecnológico (CNPq) , nos termos do art. 23, inciso III, alínea 'a', da citada Lei c/c o art. 214, inciso III, alínea 'a', do Regimento Interno/TCU;
	Data
	Valor (R$) 

	17/1/2012
	130.000,00

	9/8/2012
	5.000,00

Valor atualizado até 16/4/2019: R$ 228.700,90 (peça 23) 
6.3	aplicar à Sra. Renata Lourenço Lopes, a multa prevista no art. 57 da Lei 8.443/1992, c/c o art. 267 do Regimento Interno, com a fixação do prazo de quinze dias, a contar da notificação, para comprovar, perante o Tribunal (art. 214, inciso III, alínea 'a', do Regimento Interno) , o recolhimento da dívida aos cofres do Tesouro Nacional, atualizada monetariamente desde a data do acórdão proferido até a do efetivo recolhimento, se for paga após o vencimento, na forma da legislação em vigor;
6.4	com fulcro no art. 28, inciso II, da Lei no 8.443/92, autorizar, desde logo, a cobrança judicial das dívidas, caso não atendidas as notificações;
6.5	autorizar, desde logo o pagamento das dívidas em até trinta e seis parcelas mensais e consecutivas, nos termos do art. 26 da Lei 8.443/1992, c/c o art. 217 do Regimento Interno, fixando o prazo de quinze dias, a contar do recebimento da notificação, para comprovação perante o Tribunal do recolhimento da primeira parcela, e de trinta dias, a contar da parcela anterior, para comprovação dos recolhimentos das demais parcelas, devendo incidir sobre cada valor mensal, atualizado monetariamente, os juros de mora devidos, na forma prevista na legislação em vigor; e
6.6	encaminhar cópia da deliberação que vier a ser proferida ao Procurador-Geral da República no Estado da Paraíba, nos termos do art. 209, § 7º, do Regimento Interno do TCU, para adoção das medidas que entender cabíveis, informando-lhe que o inteiro teor da deliberação pode ser consultado no endereço www.tcu.gov.br/acordaos."
	É o relatório.

não há.

Procurador Rodrigo Medeiros de Lima.

TOMADA DE CONTAS ESPECIAL. RECURSOS DO CNPQ. OMISSÃO NO DEVER DE PRESTAR CONTAS. CITAÇÃO E AUDIÊNCIA. APRESENTAÇÃO DE ALEGAÇÕES DE DEFESA E RAZÕES DE JUSTIFICATIVA INSUFICIENTES PARA ELIDIR AS OCORRÊNCIAS E O DANO. NÃO COMPROVAÇÃO DAS DESPESAS. CONTAS IRREGULARES. DÉBITO. MULTA.

TOMADA DE CONTAS ESPECIAL (TCE)

Secretaria de Controle Externo de Tomada de Contas Especial (SecexTCE).

Em exame, tomada de contas especial instaurada pelo Conselho Nacional de Desenvolvimento Científico e Tecnológico (CNPq) em desfavor da Sra. Renata Lourenço Lopes, pesquisadora da Universidade Federal do Pará (UFPA) à época dos fatos, em razão da omissão no dever de prestar contas dos recursos federais recebidos a título de auxílio pesquisa para realização do projeto intitulado "1ª Feira de Ciências em Petróleo, Gás e Biocombustíveis: despertando talentos".
2.	Para a consecução do objeto foram repassados R$ 135.000,00, por meio do Termo de Concessão e Aceitação de Apoio ao Financiamento de Projeto Científico e Tecnológico, publicado em 6/1/2012.
3.	Após prorrogado o período para execução do projeto e encerrado o prazo final para apresentação da prestação de contas em 6/3/2015, a ex-bolsista não atendeu às notificações encaminhadas pelo órgão concedente.
4.	Diante disso, no âmbito deste Tribunal, foi promovida a citação da responsável em razão da não comprovação da boa e regular aplicação dos recursos federais recebidos, em face da omissão, bem como a audiência, haja vista o não cumprimento do prazo originalmente estipulado para prestar contas.
5.	Para a unidade técnica, as alegações de defesa e razões de justificativa devem ser rejeitadas, pois inexistem elementos que possam comprovadamente militar em favor da Sra. Renata Lourenço Lopes. Assim, a proposta, com a anuência do Ministério Público, é de julgar irregulares suas contas, condená-la ao pagamento do montante repassado e aplicar a multa prevista no art. 57 da Lei 8.443/1992, sem prejuízo de acatar o pedido de parcelamento do débito.
6.	Manifesto-me também de acordo com o encaminhamento oferecido, de modo que adoto a análise realizada como minha razão de decidir.
7.	De início, a responsável afirma que os recursos foram aplicados e o evento realizado. Como justificativa para o não encaminhamento da prestação de contas relata questões de ordem pessoal (depressão, divórcio litigioso, dificuldades profissionais e na criação do filho, desemprego) . Ante todo o ocorrido, alega que precisaria de mais prazo para achar e organizar recibos (peça 16) .
8.	Autorizada a prorrogação solicitada, posteriormente, a responsável afirma que não possui todos os recibos, não tem como consegui-los e que, portanto, assumirá a dívida. Diante disso, solicita o encaminhamento do valor no maior número de prestações que for possível (peça 22) . 
9.	Conforme exame realizado pela SecexTCE, não foram juntados quaisquer documentos capazes de demonstrar as despesas efetuadas, nem quaisquer elementos comprobatórios que pudessem, de fato, afastar a irregularidade perpetrada ou atenuar a responsabilidade da ex-bolsista.
10.	Nesse sentido, apropriado julgar irregulares as contas da Sra. Renata Lourenço Lopes, com fundamento no art. 16, inciso III, alíneas "a" e "b", da Lei 8.443/1992, e condená-la a ressarcir o valor total recebido, além de aplicar a multa prevista no art. 57 da mesma Lei.
11.	Considerando o pedido de parcelamento do débito, cabe autorizar, desde logo, o pagamento parcelado da importância devida em até trinta e seis parcelas, nos termos dos arts. 26 da Lei 8.443/1992 e 217 do RI/TCU.
	Ante o exposto, manifesto-me por que o Tribunal aprove o acórdão que ora submeto à apreciação deste Colegiado.
TCU, Sala das Sessões Ministro Luciano Brandão Alves de Souza, em 15 de setembro de 2020.
AUGUSTO SHERMAN CAVALCANTI 
Relator